【裁判字號】    89,上更(一),92
【裁判日期】    900221
【裁判案由】    貪污
【裁判全文】
臺灣高等法院花蓮分院刑事判決                  八十九年度上更(一)字第九二號
    上訴人即被告  丁○○
    選  任辯護人  許山木律師
右列上訴人因貪污案件，不服臺灣花蓮地方法院八十八年度訴字第三五一號中華民國
八十九年一月二十七日第一審判決（起訴案號：臺灣花蓮地方法院檢察署八十八年度
偵字第一四八四號）提起上訴，經最高法院發回更審，本院判決如左：
    主  文
原判決撤銷。
丁○○連續依據法令從事公務之人員利用職務上之機會，詐取財物，免刑；又連續侵
占職務上持有之非公用私有財物，處有期徒刑壹年捌月，褫奪公權年。
    事  實
一丁○○係前台灣省政府所屬台灣土地銀行花蓮分行之辦事員（自民國六十七年起至
  八十七年八月止），任職期間經辦該銀行支票存款及一般櫃員業務，為依據法令從
  事公務之人員。竟意圖為自己不法之所有，並基於概括之犯意，利用職務上之機會
  ，於附表(一)所示之時間，以該附表(一)所示之方法使該分行承辦客戶存、提款之人員
  陷於錯誤而詐領客戶存款共新臺幣( 下同 )三百七十二萬一千七百三十九元（公訴
  人誤載為三百六十七萬一千七百三十九元）；且於附表(二)所示之時間侵占其職務上
  所持有非公用私有財物（即民營兄弟加油站及建國加油站向中油公司購油所支付之
  購油款）總計九百六十一萬五千八百六十六元（挪用方式、金額及回補時間均詳如
  附表(二)所示）。嗣於八十七年八月間因無力償還前揭公款，向該行經理乙○○請求
  貸款協助時，坦承其事，並陸續於八十七年九月三日以前，清償全部詐領之客戶存
  款，於八十七年八月十七日以前，回補侵占之兄弟加油站及建國加油站全部購油款
  。丁○○關於詐領客戶存款部分（即附表(一)部分），於犯罪未發覺前向法務部調查
  局花蓮縣調查站自首犯罪並接受裁判，侵占兄弟加油站及建國加油站購油款部分（
  即附表(二)部分）則在偵查中自白犯罪。
二案經法務部調查局花蓮縣調查站移送台灣花蓮地方法院檢察署檢察官偵查起訴。
    理  由
一右揭事實，業據被告丁○○於偵、審中坦承不諱，核與證人即該分行客戶李迎櫻、
  陳長芳、詹德坤於調查站調查時及檢察官偵查時、該行客戶詹劉榮喜、建國加油站
  負責人鍾逸文、兄弟加油站會計甲○○及該分行經理乙○○、襄理丙○○分別於檢
  察官偵查中、原審及本院審理時所證述之情節相符。此外，復有被告詐領客戶存款
  所偽造之取款條十二紙、挪用支票或提款所製作之轉存親友銀行帳戶之存款憑條八
  紙、歸墊挪用之購油款轉帳收入傳票八紙、歸墊親友存款憑條九紙（以上均為影本
  ）附卷可稽。本件事證已臻明確，被告犯行堪以認定。
二關於詐領客戶存款部分（即附表(一)部分），核被告所為，係犯刑法第二百十六條、
  第二百十條之行使偽造私文書罪及貪污治罪條例第五條第一項第二款之利用職務上
  之機會詐取財物罪。其盜用客戶印章之低度行為，為偽造私文書之高度行為所吸收
  ，其偽造後進而提出行使，其偽造之低度行為，為行使之高度行為所吸收，均不另
  論罪。又其多次行使偽造文書及詐取財物犯行，均時間緊接，犯罪構成要件相同，
  依其情節，顯係基於概括之犯意反覆為之，均應依連續犯論以一罪。所犯二罪間有
  方法結果之牽連關係，應從一重即貪污治罪條例第五條第一項第二款之罪處斷。關
  於侵占購油款部分（即附表(二)部分），係犯貪污治罪條例第六條第一項第三款之侵
  占職務上持有非公用財物罪，其先後多次侵占行為時間緊接，犯罪構成要件相同，
  依其情節，亦顯係基於概括犯意而為之，應依連續犯規定論以一罪，此部分公訴意
  旨認犯貪污治罪條例第五條第一項第二款之罪，起訴法條尚有未洽，應予變更。次
  查，本件被告盜領客戶存款部分，係於八十七年八月四日犯罪未發覺前向法務部調
  查局花蓮縣調查站自首並接受裁判，此有法務部調查局花蓮縣調查站八十七年八月
  四日調查筆錄可稽，且被告所犯侵占購油款部分，亦於花蓮縣調查站八十八年三月
  八日調查時及檢察官偵查中自白犯罪，有各該調查訊問筆錄在卷可稽。被告挪用客
  戶存款部分，已經於八十七年九月三日全部償還完畢，業據台灣土地銀行總行稽核
  室組長凌小浮於花蓮縣調查站調查時明確證述屬實（見法務部調查局花蓮縣調查站
  案卷）；被告侵占客戶兄弟加油站及建國加油站購油款部分，被告於八十七年八月
  四日向花蓮縣調查站自首之前，即已回補其中四百二十二萬四千五百九十七元，其
  餘款項亦即於八十七年八月十七日全部清償完畢，亦有土地銀行所製作之償還明細
  表可稽（見偵查卷第一四頁），被告此二部分犯行分別符合貪污治罪條例第八條第
  一項免除其刑、第八條第二項減輕其刑之規定。原審據以論罪科刑，固非無見，惟
  就被告所犯侵占購油款部分未變更起訴法條而論以利用職務上機會詐取財物罪刑，
  且就被告所犯詐領客戶存款部分未適用自首規定減輕或免除其刑，核有未當，本院
  自應予以撤銷改判。又查，被告在銀行服務其間，工作表現良好，且曾連續二年獲
  選模範行員，其本件犯罪與其受他人拖欠債務之連累有關等情，已經該行經理乙○
  ○於本院調查時到庭明確證述屬實（見本院更(一)卷第三二頁正面），其犯罪情狀尚
  堪憫恕，本院就關於被告詐領客戶存款部分，認為以諭知免刑較為適當，關於被告
  侵占購油款部分，認對被告量處法定最低刑，仍嫌過重，爰依刑法第五十九條規定
  ，再減輕其刑。本院斟酌上情，並斟酌被告向法務部調查局花蓮縣調查站自首之前
  ，即已開始自動補足其所挪用之客戶存款，且於自首之後不久，即傾其全力，並獲
  其家族全力奧援，分別於八十七年八月十七日及八十七年九月三日全部清償其挪用
  之客戶存款及購油款，足見其犯罪後確有悔意，且盡力彌補其犯罪所發生之損害等
  情狀，就被告侵占購油款部分，判處有期徒刑一年八月，並依該同條例第十七條之
  規定宣告褫奪公權三年，以資懲儆。至於被告偽造之客戶取款條等文書，業具被告
  向台灣土地銀行花蓮分行提出行使，該等文書已歸該行所有，爰不另為沒收之諭知
  ，附此說明。
據上論結，應依刑事訴訟法第三百六十九條第一項前段、第三百六十四條、第二百九
十九條第一項前段，第三百條、貪污治罪條例第二條前段、第五條第一項第二款、第
六條第一項第三款、第八條第一項前段第二項前段、第十七條，刑法第十一條前段、
第二百十六條、第二百十條、第五十五條後段、第五十六條、第五十九條、第三十七
條第二項，判決如主文。
本案經檢察官翟光軍到庭執行職務。
中      華      民      國    九十      年      二      月    二十一    日
                                    審判長法官  謝  志  揚
                                          法官  蔣  有  木
                                          法官  何  方  興
右正本證明與原本無異。
如不服本判決，應於判決送達後十日內向本院提出上訴狀。其未敘述理由者，並應於
提出上訴狀後十日內向本院補提理由狀(均須附繕本)。
                                        書記官  劉  妙  娘
中      華      民      國    九十      年      二      月    二十一    日


司法院資訊處製作；財團法人民間司法改革基金會備份。
